【裁判字號】    97,上易,592
【裁判日期】    971028
【裁判案由】    侵權行為損害賠償
【裁判全文】
臺灣高等法院民事判決                 97年度上易字第592號
上    訴    人
即附帶被上訴人  丙○○
訴 訟 代 理 人  李漢中律師
複  代  理  人  乙○○
被  上  訴  人
即  附帶上訴人  甲○
訴 訟 代 理 人  溫光雄律師
上列當事人間請求侵權行為損害賠償事件，上訴人對於中華民國
97年6月9日臺灣臺北地方法院96年度訴字第9902號第一審判決，
提起上訴，被上訴人並為附帶上訴，本院於97年10月14日言詞辯
論終結，判決如下：
    主  文
原判決關於駁回丙○○後開第二項之訴部分，及命其負擔訴訟費
用（除確定部分外）之裁判均廢棄。
甲○應再給付丙○○新臺幣伍萬元，及自民國九十六年六月九日
起至清償日止，按年息百分之五計算之利息。
丙○○其餘上訴駁回。
甲○之附帶上訴駁回。
原判決主文第一項關於利息部分應更正為：「自民國九十六年六
月九日起至清償日止，按年息百分之五計算之利息」。
第一審訴訟費用關於命丙○○負擔部分（除確定部分外），及第
二審訴訟費用關於上訴部分，由丙○○負擔十分之九，餘由甲○
負擔。第二審訴訟費用關於附帶上訴部分由甲○負擔。
    事實及理由
一、按在第二審為訴之變更或追加，非經他造同意，不得為之。
    但擴張或減縮應受判決事項之聲明者，不在此限。民事訴訟
    法第446條第1項及第255條第1項第3款分別定有明文。查上
    訴人即附帶被上訴人（下稱上訴人）在原審主張：伊因被上
    訴人即附帶上訴人（下稱被上訴人）傷害之侵權行為而受有
    損害，聲明請求被上訴人應給付新臺幣（下同）92萬7294元
    及自民國（下同）95年11月10日起至清償日止，按年息百分
    之五計算之利息。嗣於本院減縮利息部分自起訴狀繕本送達
    翌日起算，核屬減縮應受判決事項之聲明，揆諸上述規定，
    毋庸得被上訴人同意，應予准許。
二、上訴人起訴主張：
  (一)被上訴人於95年間擔任臺北縣新店市○○路15號三元羅馬社
    區管理委員會（下稱管委會）之委員，伊則為該社區之住戶
    。95年11月10日晚上8時許，伊在管委會辦公室為繳納管理
    費之問題與總幹事洪吉源、主任委員楊永祿理論。之後被上
    訴人進入辦公室，為將伊驅出辦公室，仍以推拉等方式將伊
    驅出辦公室，致伊於辦公室門口摔滑跌坐於社區中庭雕像前
    ，受有右側第五蹠骨閉鎖性骨折之傷害。伊因而受有醫療費
    4704元、往返醫院計程車車資1萬390元、委請他人代課費用
    1萬2200元、精神慰撫金90萬元之損害。
  (二)由伊翻拍社區監視錄影光碟相片觀之，伊確係遭被上訴人踹
    推出辦公室，而重力摔倒在辦公室外一樓中庭大廳大理石地
    板上，伊並無任何施暴行為，縱有爭執，被上訴人亦不得以
    強制手段推踹伊，導致伊飛出重跌在地。
  (三)爰依民法第184條第1項前段、第193條第1項、第195條第1項
    ，聲明：(1)被上訴人應給付伊92萬7294元及自95年11月10日
    起至清償日止，按年息百分之五計算之利息。(2)願供擔保，
    請准宣告假執行。原判決判命被上訴人應給付上訴人7萬729
    4元（即醫療費4704元、計程車車資1萬390元、代課費1萬22
    00元、精神慰撫金5萬元）本息，並駁回上訴人其餘之訴。
    上訴人就原審駁回其精神慰撫金中之50萬元部分聲明不服，
    提起上訴，並於本院減縮利息自起訴狀繕本送達翌日起算，
    其餘部分則未聲明不服，被上訴人則提起附帶上訴，故其餘
    部分已告確定。上訴人於本院聲明：(1)原判決關於駁回上訴
    人後開第二項之訴部分廢棄。(2)上開廢棄部分，被上訴人應
    再給付上訴人50萬元及自起訴狀繕本送達翌日起至清償日止
    ，按年息百分之五計算之利息。(3)對造之附帶上訴駁回。
三、被上訴人則以：上訴人原面向外走，數步後忽又回頭罵人，
    一面倒退走路，又手指楊永祿稱管委會為濫管委會等語，而
    自行跌倒，伊跟隨在後約1至2公尺，上訴人跌倒完全與伊無
    關，況上訴人明知社區中庭地板平滑，仍倒退行走，致跌倒
    而受前揭傷害，上訴人亦與有過失等語，資為抗辯。並於本
    院聲明：(一)原判決不利於被上訴人部分廢棄。(二)上開廢棄部
    分，上訴人於第一審之訴駁回。(三)對造之上訴駁回。
四、兩造不爭執事項：
    (一)被上訴人於95年11月10日晚上8時左右，在管委會辦公室
      內，見上訴人與社區總幹事洪吉源、主任委員楊永祿發生
      爭執，嗣上訴人於辦公室門外摔滑於社區中庭雕像前，跌
      倒於地，受有右側第五蹠骨閉鎖性骨折之傷害，經原法院
      刑事庭以96年度易字第1128號判處被上訴人傷害罪，處拘
      役50日，減為拘役25日，如易科罰金，以1000元折算1日
      ，嗣被上訴人提起上訴，經本院刑事庭以96年度上易字第
      2564號判處被上訴人過失傷害罪，處罰金1萬2000元，減
      為罰金6000元，如易服勞役，以2000元折算1日確定在案
      ，業經本院依職權調閱刑事案卷查明屬實。
    (二)上訴人因前揭傷害，支出醫藥費4704元，身體不適未能駕
      駛汽車，支出計程車資1萬390元，另支付代課費1萬2200
      元，並有上訴人提出之醫藥費用單據、計程車資單據及代
      課費收據為證（見原法院附民卷第21頁至第60頁）。
五、上訴人又主張：被上訴人於上揭時地將伊推踹出管委會辦公
    室，致伊滑跌在地而受傷，應負侵權行為損害賠償責任等語
    ，然此為被上訴人所否認，並以上揭情詞置辯。則本件所應
    審究者厥為：(一)被上訴人有無推拉上訴人之侵權行為？(二)上
    訴人主張之損害賠償金額是否有據？(三)上訴人是否與有過失
    ？茲分別論述如下：
  (一)被上訴人有無推拉上訴人之侵權行為？
    (1)經查，原法院刑事庭當庭勘驗三元羅馬社區監視器光碟結
      果：管委會辦公室內之監視器於95年11月10日晚上8時3分
      23 秒起至8時3分45秒之畫面係上訴人與訴外人楊永祿爭
      執之畫面，自8時3分46秒起至8時5分6秒止，楊永祿做手
      勢不想與上訴人繼續爭執，並消失於監視器畫面右後方，
      被上訴人見上訴人仍對楊永祿爭執，伸手抓住上訴人右手
      臂，上訴人摔開被上訴人手臂，走向楊永祿欲繼續理論，
      被上訴人即用力抓住上訴人手臂拉往後方，再推上訴人背
      部，上訴人踉蹌但未跌倒，被上訴人復用力將上訴人往出
      口方向推出畫面，被上訴人及楊永祿緊接隨同消失在畫面
      後面（見原法院刑事卷第49頁反面至第50頁）。管委會辦
      公室外監視器自同日晚上8時5分11秒至8時5分27秒止之畫
      面為上訴人似被他人用力推或踢飛至倒在畫面正中間，緊
      接著被上訴人及楊永祿上前，上訴人見二人上前，十分緊
      張地爬坐起狀似抵抗，惟一直維持坐姿在地上（見原法院
      刑事卷第50頁反面），復核證人張伍忠亦證稱：上訴人跌
      在中庭「打造好社區」標示之柱子附近，管委會辦公室至
      「打造好社區」柱子約10公尺之距離（見原法院刑事卷第
      65頁至第66頁），衡情若被上訴人未推上訴人，而係上訴
      人因地滑而自行滑倒，尚無可能跌至管委會辦公室外距離
      約10公尺遠之處，上訴人亦不致跌坐地上後見被上訴人及
      楊永祿上前，即緊張爬坐起狀似抵抗，足證被上訴人確有
      推拉上訴人致其跌倒之侵權行為。
    (2)證人張伍忠於原法院刑事庭固證稱：伊於8時左右要進入
      辦公室時，看到有人從辦公室陸續出來，且在爭吵，伊即
      未進辦公室，站在辦公室門口看到3、4個人，在爭吵過程
      中，上訴人退著走，隨即見上訴人跌倒，沒有人在前面推
      或拉上訴人等語（見原法院刑事卷第64頁反面）。然張伍
      忠係自管委會辦公室外向室內看，當時被上訴人係跟隨上
      訴人後方，並無他人在上訴人前方，是張伍忠未看見他人
      在上訴人前面推拉，應屬當然，惟尚不足認被上訴人未在
      上訴人後方推拉。又張伍忠已明確證稱伊當時站在辦公室
      外近佈告欄處，未看清楚（上訴人如何跌倒），僅聽到吵
      架聲音（見同上頁），則張伍忠既未看清上訴人究係如何
      跌倒，自難以張伍忠之證詞，認被上訴人無推拉上訴人致
      受傷害之侵權行為。況依管委會辦公室內側監視錄影畫面
      所示，被上訴人離去錄影畫面前即有用力推上訴人之行為
      ，上訴人主張因遭被上訴人推拉而跌倒，應堪認定。又被
      上訴人抗辯當時上訴人係倒退行走，致自行滑倒受傷云云
      ，然查被上訴人既在上訴人後方用力推拉上訴人，上訴人
      轉身乃正常反應，尚難以上訴人轉身即認上訴人係自行滑
      倒，被上訴人抗辯伊未推拉上訴人，係上訴人倒退行走而
      滑倒，委無足採。
  (二)上訴人主張之損害賠償金額是否有據？
    1.增加生活上需要部分：
      (1)醫療費用4704元部分：
        上訴人主張支出醫療費用4704元，業據提出醫療費用收
        據、統一發票為證（見原法院附民卷第51頁至第60頁）
        ，復為被上訴人所不爭執，應予准許。
      (2)往返醫院之車資部分：
        查上訴人請求受傷期間無法駕駛汽車支出計程車資1萬
        390元，業經上訴人提出計程車資收據為證（見原法院
        附民卷第21頁至第49頁），被上訴人對上訴人支出之計
        程車車資1萬390元並不爭執，堪認為真正。核諸上訴人
        因被上訴人之侵權行為而受有右側第五蹠骨閉鎖性骨折
        之傷害，於復原期間確無法駕駛汽車，故上訴人請求被
        上訴人給付車資1萬390元，要屬正當，應予准許。
      (3)委請他人代課費用1萬2200元部分：
        上訴人又主張其受傷無法授課，支出代課費1萬2200元
        ，業據上訴人提出代課費收據為證（見原法院附民卷第
        50頁）。被上訴人雖抗辯課程安排為學校職責，代課費
        用非必要，應予刪除等語。惟查上訴人係受有右蹠骨閉
        鎖性骨折之傷害，尚難應付須長久站立之教學工作，是
        上訴人於受傷期間委請他人代課，自屬必要費用，此部
        分請求應予准許。
    2.精神慰撫金部分：
      按不法侵害他人之身體、健康、名譽或自由者，被害人雖
      非財產上之損害，亦得請求賠償相當之金額；民法第195
      條第1項前段定有明文。查上訴人因被上訴人之侵權行為
      受有右側第五蹠骨閉鎖性骨折之傷害，於95年11月11日住
      院施行開放性復位併鋼釘內固並手術，至同月15日止出院
      ，共住院4日，出院後仍需定期門診複查，業據上訴人提
      出診斷證明書1紙為證（見偵查卷第22頁），本院審酌上
      訴人係碩士畢業，目前為私立智光高級商工職業學校教師
      ，名下有2筆不動產，被上訴人目前已退休，退休前從事
      建築業，名下有12筆不動產等事實，業據兩造陳明在卷，
      再參酌上訴人因前揭傷勢造成其精神及肉體痛苦程度暨兩
      造身分、地位、經濟狀況及教育程度等，認上訴人請求被
      上訴人賠償之精神慰撫金以10萬元為適當。
    3.綜上，上訴人所得請求者計為12萬7294元（4,704＋10,39
      0＋12,200＋100,000＝127,294）。
  (三)上訴人是否與有過失？
    按損害之發生或擴大，被害人與有過失者，法院得減輕賠償
    金額，或免除之，民法第217條第1項固定有明文。被上訴人
    抗辯上訴人當時倒退行走，因地滑跌倒而受前揭傷害，上訴
    人與有過失云云。經查，本件係因被上訴人用力將上訴人往
    出口方向推出，致上訴人滑倒而受傷，已如前述，是上訴人
    因受被上訴人在後方用力推，上訴人轉身乃正常反應，要難
    以其轉身面向被上訴人即認上訴人就本件侵權行為之發生有
    何過失，是故，被上訴人抗辯上訴人亦與有過失云云，洵無
    足取。
六、綜上所述，上訴人主張：被上訴人於前開時地推傷伊，致伊
    受有增加生活上之需要等損失，被上訴人應負損害賠償責任
    ，為可採。從而，上訴人本於侵權行為之法律關係，請求被
    上訴人給付12萬7294元，及自96年6月9日（即起訴狀繕本送
    達翌日）起至清償日止，按年息百分之五計算之利息，為有
    理由，應予准許。上訴人逾此部分之請求，為無理由，應予
    駁回。原審就上開應准許部分，僅判命被上訴人給付7萬729
    4元，而駁回上訴人其餘之訴，自有未洽。上訴人就此部分
    指摘原判決不當，求予廢棄改判，為有理由，爰由本院予以
    廢棄改判如主文第2項所示。至逾上開應准許部分，上訴人
    之請求為無理由，原審為其敗訴之判決，並無違誤，上訴人
    就此部分指摘原判決不當，求予廢棄改判，為無理由，應駁
    回其上訴。關於原審判命被上訴人給付部分，核無不當，被
    上訴人即附帶上訴人就此部分所為之附帶上訴，為無理由，
    應予駁回其附帶上訴。又上訴人於本院就利息起算日為減縮
    ，已詳如前述，自應由本院將原判決主文第1項更正如主文
    第5項所示。
七、本件事證已臻明確，兩造其餘主張、陳述及攻擊防禦方法，
    經審酌後核與判決結果不生影響，爰不再一一論述，附此敘
    明。
據上論結，本件上訴為一部有理由，一部無理由，附帶上訴為無
理由，依民事訴訟法第449條第1項、第450條、第78條、第79條
，判決如主文。
中    華    民    國    97    年    10    月    28    日
                    民事第十三庭
                        審判長法  官  黃騰耀
                              法  官  楊絮雲
                              法  官  周舒雁
正本係照原本作成。
不得上訴。
中    華    民    國    97    年    10    月    28    日
                              書記官  秦仲芳


司法院資訊處製作；財團法人民間司法改革基金會備份。
